【裁判字號】    98,訴,45
【裁判日期】    980722
【裁判案由】    水土保持法
【裁判全文】
臺北高等行政法院判決
                                        98年度訴字第45號
                              .
原      告  甲○○
被      告  新竹市政府
代  表  人  乙○○(市長)
訴訟代理人  己○○
            戊○○
上列當事人間因水土保持法事件，  原告不服行政院農業委員會
中華民國97年11月11日農訴字第0970142660號訴願決定，提起行
政訴訟，本院判決如下：
    主      文
原告之訴駁回。
訴訟費用由原告負擔。
    事實及理由
一、事實概要：
    原告因在新竹市○○段607 地號等7 筆土地上修築農路，乃
    檢具水土保持計畫向被告申請實施水土保持之處理與維護，
    而經被告以96年6 月15日府建生字第0960061500號函核定准
    予按計畫內容施作，嗣經行政院農業委員會水土保持局( 下
    稱農委會水保局) 委託臺灣省水土保持技師公會及臺灣省水
    利技師公會派員於97年4 月22日至現場抽查發現未依原核定
    計內容實施，擅自將臨時性排水溝之噴漿處理方式改以帆布
    覆蓋，且變更臨時性沉砂池之位置與型式等情事，經被告審
    認已違反水土保持法第23條第1 項規定，遂以97年5 月28日
    府建生字第0970054278號函裁處新臺幣( 下同)6萬元罰鍰，
    並限期於45日內完成改正，原告不服，提起訴願，經決定駁
    回，遂提起本件行政訴訟。
二、原告起訴主張略以：
  (一)原告自96年10月19日起按計畫書圖說開始施作後，即發現施
    工現場與原核准計畫書差異甚大，計畫書設計之臨時性沈砂
    池位置係位於三姓溪河道中央，根本無法施作，故僅施工二
    十幾日隨即停工，並辦理變更水土保持計畫。
  (二)原告係依農委會水保局委託前來檢查人員丙○○、丁○○之
    指示，始將臨時沈砂池位置，依現況地形作調整，並以帆布
    覆蓋臨時排水溝之表面。再原告所施作之臨時沈砂池位置並
    未超出申請土地範圍。又原告已同意無償提供土地讓主管機
    關作為整治三姓溪之用，卻遲未動工，原告始不得已變更臨
    時沈砂池之位置。是原告上開違反行政法上義務之行為，非
    出於故意或過失，而係因應颱風期所需之緊急措施，歷經三
    次颱風過境都未發生災害，且目前永久性沈砂池亦已按變更
    後計畫圖說施工完成等情。並聲明求為判決撤銷訴願決定及
    原處分。
三、被告則抗辯略謂：
  (一)上開臨時沈砂池於農委會水保局抽查時，業已施作完成，顯
    非如原告所述，係依農委會水保局檢查人員之指示，始施作
    。至於農委會水保局抽查紀錄表記載：「臨時沉砂滯洪池依
    現況調整，請檢討容量是否足夠。」等語，乃違規事實已造
    成後之補救意見，並非指示原告變更施作。
  (二)依據核定計畫圖A-01計畫農路套繪地籍圖所標示之臨時性沈
    砂池位置及型式，顯見原告在現場施作之臨時性沉砂池確實
    與核定不符，不能因其仍在所申請之七筆地號土地上，即認
    未違反水土保持法第23條第1 項之規定。而依據被告核定之
    新竹市○○段607 地號等7 筆土地農路修築水土保持計畫第
    七章節載明：「本計畫臨時性之排水溝採用梯型拍漿溝…」
    而原告卻改以帆布覆蓋，亦與核定不符。再本件原告早於96
    年10月8 日申報開工，期間亦實施數次施工檢查，被告均要
    求原告應確實依核定計畫施作，並已給予多次改正機會，然
    原告卻於農委會水保局抽查時藉口臨時排水溝不及以拍漿施
    作，甚至指稱係依指示鋪設帆布，實無理由。原告係在臨時
    性排水溝及沈砂池經檢查與原核定計畫書不符後，始另行申
    請變更水土保持計畫，並不影響其違規之事實，況且原施作
    之臨時性沈砂池位置亦與事後核定變更之水土保持計畫不符
    。
  (三)至於原告指稱：臨時性沉砂池位置與三姓溪整治工程位置衝
    突乙節。依核定計畫圖D-07施工中防災設施配置圖，計畫設
    置之三座臨時性沉砂池，除Ｂ池鄰近三姓溪外，其餘Ａ、Ｃ
    二座均與三姓溪尚有距離，並無全然無法依核定計畫設置之
    情事，縱屬全然無法設置，亦應由原告另行報准變更設計，
    始得施作，不得任意設置於申請範圍外等語。並聲明求為判
    決駁回原告之訴。
四、本案兩造爭執要點在於原告未依核定之水土保持計畫施作臨
    時性沈砂池及臨時性排水溝，有無阻卻違法或阻卻責任之事
    由，須否負違反行政法上義務之責任？
五、按水土保持法第4 條規定：「公、私有土地之經營或使用，
    依本法應實施水土保持處理與維護者，該土地之經營人、使
    用人或所有人，為本法所稱之水土保持義務人。」第12條第
    1 項第1 款規定：「水土保持義務人於山坡地或森林區內從
    事下列行為，應先擬具水土保持計畫，送請主管機關核定，
    如屬依法應進行環境影響評估者，並應檢附環境影響評估審
    查結果一併送核：一、從事農、林、漁、牧地之開發利用所
    需之修築農路或整坡作業。」第23條第1 項規定：「未依第
    12條至第14條規定之一所核定之水土保持計畫實施水土保持
    之處理與維護者，除依第33條規定按次分別處罰外，由主管
    機關會同目的事業主管機關通知水土保持義務人限期改正；
    屆期不改正或實施仍不合水土保持技術規範者，應令其停工
    、強制拆除或撤銷其許可，已完工部分並得停止使用。」第
    33條第1 項規定：「有下列情形之一者，處新臺幣6 萬元以
    上30萬元以下罰鍰：…二、違反第12條至第14條規定之一，
    未先擬具水土保持計畫或未依核定計畫實施水土保持之處理
    與維護者，或違反第23條規定，未在規定期限內改正或實施
    仍不合水土保持技術規範者。」
六、經查：
  (一)原告在上開土地上施作之臨時性排水溝，未以被告96年6 月
    1 5 日府建生字第0960061500號函核定之水土保持計畫所載
    之噴漿方式處理，改以土溝覆蓋帆布，而設置之臨時性沉砂
    池之位置與型式，亦與上開核定計畫所標示之圖說不符等情
    ，為兩造所不爭執，並有被告96年6 月15日府建生字第0960
    061500號函暨該核定計畫關於臨時性排水溝之施作工法及臨
    時性沈砂池圖說、97年4 月22日農委會水保局抽查紀錄表及
    抽查現場照片在卷可憑( 分見訴願卷第40頁、原處分卷第7
    頁至第13頁、第22頁至第25頁) ，足認屬實。
  (二)原告雖主張：渠係依檢查人員丙○○、丁○○於97年4 月22
    日到場檢查時之指示，始變更核定計畫施作臨時性排水溝及
    臨時性沉砂池云云。惟查丙○○、丁○○係於97年4 月22日
    至現場抽查時，即發現臨時性排水溝及臨時性沉砂池未依原
    核定計畫施作乙節，已據證人丙○○、丁○○於本院98年6
    月30日準備程序期日結證屬實( 見本院卷第59頁至第64頁)
    ，並經證人即原告僱用之監工林紹賢於同期日證述無訛在卷
     (見本院卷第66頁至第67頁) 。再參之臺北市土木技師公會
    於97年4 月17日受託前往現場檢查時，即已發現有局部臨時
    排水溝未噴漿而以土溝施作及臨時沈砂池2 座未按水土保持
    計畫施作之情事，亦有卷附水土保持計畫施工監督檢查紀錄
    暨現場照片可稽( 見原處分卷第2 頁至第5 頁) 。顯見原告
    上開主張，核與事證不符，委無足採。
  (三)原告雖復主張：原核定計畫將臨時性沈砂池設計在三姓溪河
    道內，無從施作，且主管機關遲不整治三姓溪，渠為因應颱
    風，始變更臨時沈砂池之位置，且未曾因變更施作而發生任
    何災害云云。惟按土地之經營或使用，其應依水土保持法實
    施水土保持處理與維護者，即負有按所核定之水土保持計畫
    實施之義務，縱使原核定計畫確有不能實施之情形，仍應先
    行申請核定變更，不得擅自不依原核定之計畫施作，此稽之
    依水土保持法第14條之1 第2 項規定授權訂定之水土保持計
    畫審核監督辦法第8 條之1 第1 項：「水土保持規劃書經主
    管機關審定後，有下列情形之一，水土保持義務人應辦理水
    土保持規劃書變更：一、變更開發區位者。二、變更面積者
    。三、變更配置者。」及第19條第1 項：「水土保持義務人
    應依核定水土保持計畫或簡易水土保持申報書施工；如於開
    工前或施工中發現下列情形之一，應辦理變更設計，並申請
    目的事業主管機關轉送主管機關審查：一、變更開發位置及
    範圍者。二、增減開發面積者。但道路部分之增減未超過原
    計畫百分之十者，不在此限。三、各單項水土保持設施，其
    計量單位之數量增減超過百分之二十者。四、地形、地質與
    原設計不符者。五、變更水土保持設施之位置者。六、變更
    水土保持設施之結構體者。」等規定甚明。況依水土保持法
    施行細則第29條之規定，水土保持計畫施工期間，遇有須配
    合緊急防災計畫之實施，仍須辦理變更，並報經主管機關檢
    查合格，始可繼續施作，不得任由水土保持義務人主觀認定
    ，不待核定，恣意變更之。至於未依核定之水土保持計畫實
    施之結果，是否發生災害，因非屬違反上開法定義務之責任
    成立要件，自無從以未生災害而主張免罰。是故原告此部分
    之主張亦屬無據，不能採取。
  (四)又衡之被告係依原告擬具之水土保持計畫予以核定，原告竟
    未依該計畫施作，核其情節，縱非出於故意為之，亦顯認其
    未盡注意義務，難辭過失之責，依行政罰法第7 條之規定，
    自應負違反行政法上義務之責任。
七、綜上所述，原告上開主張各節均非可採，原告上開未依核定
    實施水土保持計畫之行為，並不具任何阻卻違法或責任之正
    當事由，自應負違章之行政責任。原處分適用法律並無違誤
    ，訴願決定予以維持，亦無不合，原告執前開情詞，訴請撤
    銷，為無理由，應予駁回。
據上論結，本件原告之訴為無理由，爰依行政訴訟法第98條第1
項前段，判決如主文。
中    華    民    國    98    年     7    月   22     日
                    臺北高等行政法院第二庭
                              審判長法  官  徐  瑞  晃
                                    法  官  蕭  惠  芳
                                    法  官  蔡  紹  良
上為正本係照原本作成。
如不服本判決，應於送達後20日內，向本院提出上訴狀並表明上
訴理由，如於本判決宣示後送達前提起上訴者，應於判決送達後
20日內補提上訴理由書（須按他造人數附繕本）。
中    華    民    國    98    年     7    月   22     日
                                    書記官  林  俞  文


司法院資訊處製作；財團法人民間司法改革基金會備份。
